# Ievads

Veidojot attēlus ggplot2 sistēmā, var izmantot divas funkcijas: `qplot()` vai `ggplot()`. Pirmā funkcija ir paredzēta ātrai attēla veidošanai, bet tai ir mazākas iespējas tikt modificētai, tāpēc šīs grāmatas ietvaros tā netiks izmantota. Šajā grāmatā visi piemēri balstīsies uz funkciju `ggplot()`. Šai funkcijai kā pirmais arguments ir jānorāda datu tabula/rāmis (var arī nenorādīt, bet tad tā jānorāda kā arguments `geom_...()` vai `stat_...()` funkcijās). Šis objektam būtu jābūt tādam, ko programma R uztver kā data frame. Nākamie argumenti ir x un y vērtības, kā arī citi mainīgie, ja no tiem ir jābūt atkarīgai krāsai, formai, utt. Visi mainīgie tiek norādīti funkcijā `aes()`. Ir jāatceras, ka `aes()` jānorāda tikai mainīgā (kolonnas) nosaukums, neliekot to pēdiņās, kā arī neizmantojot pieraktu `dati$mainigais`. Pieraksts ar `$` zīmi var radīt dīvainu (nepareizu rezultātu). 
Funkcijā `aes()` nav obligāti rakstīt `x=...` un `y=...` - trūkstot šiem argumentiem, pirmais mainīgais tiks uztverts kā x, bet otrais kā y.

## Dati 

`ggplot2` sistēmas iespēju apskatīšanai izmantoti R iekļautie datu objekti CO2 un mpg (iekļauts paketē `ggplot2`). CO2 ir eksperimenta rezultāti par sala tolerenaci sugai *Echinochloa crus-galli*. Datu objektā ir piecas kolonnas: (1) Plant - auga identifikators; (2) Type - auga izcelsmes vieta; (3) Treatment - eksperimenta apstākļi (divas kategorijas); (4) conc - vides CO2 koncentrācija; (5) uptake - uzņemtā CO2 apjoms.

```{r}
data(CO2)
head(CO2)
```

Objektā mpg ir informācija par degvielas patēriņu, kas pārādīta 11 kolonnās: (1) manufacter - ražotājs; (2) model - automašīnas modelis; (3) displ - dzinēja tilpums; (4) year - ražošanas gads; (5) cyl - cilindru skaits; (6) trans - transmisijas tips; (7) drv - velkošie riteņi; (8) cty - jūdžu skaits/gallons pilsētā; (9) hwy - ūdžu skaits/gallons uz šosejas; (10) fl - degvielas veids; (11) class - automašīnas veids.

```{r}
library(ggplot2)
data(mpg)
head(mpg)
```

## Attēlu saglabāšana

ggplot2 sistēmā izveidoto attēlu saglabāšanu var veikt ar funkciju `ggsave()`, kuru izpilda pēc attēlā izveidošanas un kurā kā pamatarguments ir jānorāda vēlamais attēlā nosaukums ar nepieciešamo paplašinājumu (png, eps, ps, tex, pdf, jpeg, tiff, bmp, svg, wmf (tikai uz windows)). Papildus var norādīt attēla izmēru (`width=` un `height=`). Pēc noklusējuma izmērs ir collās, bet var mainīt uz `cm` vai `mm` ar argumentu `units=`. Arguments `dpi=` rastra tipa attēliem maina izšķirtspēju.

```{r,eval=FALSE}
library(ggplot2)
data(CO2)
ggplot(CO2,aes(conc,uptake)) + geom_point()
ggsave("Attels_1.png",width = 10,height = 6, units="cm")
```

