# Formas

```{r setup, include=FALSE}
knitr::opts_chunk$set(fig.height = 4)
```

ggplot2 sistēmā ir iespējams vienus un tos pašus datus attēlot dažādos veidos, izvēloties atbilstošo datu attēlošanas formu jeb `geom_...()`. Vairumā gadījumu ir jānorāda x un y vērtības, bet atsevišķos gadījumos ir nepieciešami arī papildus mainīgie, vai arī nepieciešamas tikai x vērtības (piemēram, histogrammai).

## geom_point()

Ar `geom_point()` ir iespējams veidot izkliedes attēlus (scatterplot) (\@ref(fig:point1) attēls). 

```{r point1,fig.cap="Izkliedes attēla piemērs"}
library(ggplot2)
ggplot(CO2,aes(conc,uptake))+geom_point()
```


Punktiem ir iespējams mainīt krāsu (`color=`), formu (`shape=`), lielumu (`size=`) un caurspīdīgumu (`alpha=`). Mainot šos parametrus ir jānolemj pēc kādiem principiem tas notiks - parametrs būs vienāds visiem punktiem, vai arī tas mainīsies atkarībā no kāda cita mainīgā datos.

Ja parametram ir jābūt vienādam visiem punktiem, tad tas ir jānorāda ārpus funkcijas `aes()` pašā `geom_...()` vai `ggplot()` funkcijā. Toties, ja parametram ir jāmainās atkarībā no mainīgā, tad tas obligāti jāliek funkcijā `aes()`.

Šajā piemērā punktu krāsa un lielums ir mainīts visiem punktiem uzreiz (\@ref(fig:point2) attēls). Krāsu var norādīt kā tās anglisko nosaukumu (tos var apskatīt ar funkciju `colors()`) vai arī izmantojot heksadecimālo kodu.

```{r point2,fig.cap="Izkliedes attēls, kurā krāsa un lielums visiem punktiem vienāds"}
ggplot(CO2,aes(conc,uptake))+geom_point(color="green",size=2)
```

Ja arguments `color=` atrodas `aes()` iekavās un tas ir atkarīgs no kāda mainīgā, tad punktu krāsa mainīsies atbilstoši vērtībām, kā arī parādīsies atbilstošā leģenda. Krāsu maiņa un leģendas veids ir atkarīgs no tā, kāda veida mainīgais ir izmantots. Ja krāsa ir atkarīga no kategorijas mainīgā, tad krāsas mainīsies diskrēti (\@ref(fig:point3) attēls).

```{r point3,fig.cap="Izkliedes attēls, kurā krāsa ir atkarīga no kategorijas mainīgā"}
ggplot(CO2,aes(conc,uptake,color=Type))+geom_point()
```

Toties norādāt kā mainīgo tādu, kas ir skaitlisks, krāsa mainīsies kā gradients (\@ref(fig:point4) attēls).

```{r point4,fig.cap="Izkliedes attēls, kurā krāsa ir atkarīga no skaitliska mainīgā"}
ggplot(CO2,aes(conc,uptake,color=uptake))+geom_point()
```

Punktu forma var mainīties tikai atkarībā no kategorijas mainīgā (\@ref(fig:point5) attēls).

```{r point5,fig.cap="Izkliedes attēls, kurā forma ir atkarīga no kategorijas mainīgā"}
ggplot(CO2,aes(conc,uptake,shape=Type))+geom_point()
```

Ir iespējams panākt arī, ka, piemēram, punktu forma mainās atkarībā no viena mainīgā, bet krāsa atkarībā no cita mainīgā. Šajā gadījumā parādīsies arī divas leģendas (\@ref(fig:point6) attēls).

```{r point6,fig.cap="Izkliedes attēls, kurā forma un krāsa ir atkarīga no dažādiem kategorijas mainīgajiem"}
ggplot(CO2,aes(conc,uptake,shape=Type,color=Treatment))+geom_point()
```

## geom_bar()

Stabiņu attēlus veido ar funkciju `geom_bar()`. Šai funkcijai `aes()` ir jānorāda tikai x vērtības (diskrētas), jo novērojumu skaits katrā klasē tiek saskaitīts automātiski (`geom_bar()` balstās un `stat_count()`) (\@ref(fig:bar1) attēls).

```{r bar1, fig.cap="Stabiņu attēla piemērs"}
ggplot(mpg,aes(drv))+geom_bar()
```
Stabiņu attēlā katram stabiņa ir iespējams mainīt krāsu (`color=`) un aizpildījumu (`fill=`). Arguments `color=` nosaka līnijas krāsu apkārt katram no stabiņiem, bet `fill=` nosaka paša stabiņa krāsu (aizpildījumu) (\@ref(fig:bar2) attēls).

```{r bar2, fig.cap="Stabiņu attēls, kurā stabiņu krāsa un aizpildījums visiem vienāds"}
ggplot(mpg,aes(drv))+geom_bar(fill="white",color="red")
```

Padarot aizpildījumu atkarīgu no kāda kategrijas mainīgā, izveidojas stabiņu attēls, kur pie katras x mainīgā kategorijas, stabiņš ir sadalītas pa daļām balstoties uz jauno mainīgo (\@ref(fig:bar3) attēls).

```{r bar3, fig.cap="Stabiņu attēls, kurā stabiņu aizpildījums atkarīgs no mainīgā"}
ggplot(mpg,aes(drv,fill=factor(cyl)))+geom_bar()
```

Pieliekot argumentu `position="dodge"`, var panākt, ka pie katras x kategorijas stabiņi ir viens otram blakus, nevis viens virs otra (\@ref(fig:bar4) attēls).

```{r bar4, fig.cap="Stabiņu attēls, kurā stabiņu aizpildījums atkarīgs no mainīgā"}
ggplot(mpg,aes(drv,fill=factor(cyl)))+geom_bar(position="dodge")
```


## geom_col()

Gadījumos, kad dati ir jau apkopoti un ir nepieciešams izveidot stabiņu attēlu, tad labāk izmantot `geom_col()`, kam jānorāda gan x vērtības, gan arī atbilstošās y vērtības (skaiti) (\@ref(fig:col1) attēls).

```{r col1,fig.cap="Stabiņu attēls, kurā skaiti jau doti tabulā"}
dati <- data.frame(Dzimums=c("S","V"),Skaits=c(23,45))
dati
ggplot(dati,aes(Dzimums,Skaits))+geom_col()
```


## geom_line()

Datu punktu savienošanai ar līniju var izmantot `geom_line()`, kas savieno punktus no mazākās x vērtības līdz lielākajai x vērtībai (\@ref(fig:line1) attēls).

```{r line1,fig.cap="Līniju diagrammas piemērs"}
ggplot(mpg,aes(cty,hwy)) + geom_line()
```

Līnijām ir iespējams mainīt tās platumu (`size=`), krāsu (`color=`) un līnijas veidu (`linetype=`) (\@ref(fig:line2) attēls).

```{r line2,fig.cap="Līnija ar izmainītiem parametriem"}
ggplot(mpg,aes(cty,hwy)) + geom_line(color="red",size=1.5,linetype=2)
```

Ja kāds no līnijas parametriem ir atkarīgs no diskrēta trešā mainīgā, tad parādīsies tik daudz līnijas, cik mainīgajam ir līmeņi (\@ref(fig:line3) attēls).


```{r line3,fig.cap="Līnija, kuras krāsa atkarīga no mainīgā"}
ggplot(mpg,aes(cty,hwy,color=drv)) + geom_line()
```

## geom_path()

Līniju diagrammai līdzīgs ir arī `geom_path()`, bet šajā gadījumā punkti tiek savienoti tādā secībā, kādā tie parādās datu tabulā (\@ref(fig:path1) attēls). `geom_path()` ir īpaši noderīgs gadījumos, ja jāsavieno x un y koordinātes pārvietošanās ceļam.

```{r path1,fig.cap="Punkti, kas savienoti ar līniju to izvietojuma secībā"}
ggplot(mpg,aes(cty,hwy)) + geom_path()
```


## geom_boxplot()

Vērtībamplitūdas diagrammas veidošanai izmanto `geom_boxplot()`. Šim attēla veida x vērtībām ir jābūt kvalitatīviem datiem, vai arī skaitliskiem datiem, kas pārvērsti par faktoru. y vērtībām obligāti ir jābūt skaitliskām (\@ref(fig:boxpl1) attēls).

```{r boxpl1,fig.cap="Vērtībamplitūdas diagrammas piemērs"}
ggplot(CO2,aes(Type,uptake))+geom_boxplot()
```

Līdzīgi kā stabiņu attēlam vērtībamplitūdas diagrammā var mainīt līniju un punktu krāsu (`color=`) vai arī "kastītes" aizpildījumu (`fill=`) (\@ref(fig:boxpl2) attēls).

```{r boxpl2,fig.cap="Vērtībamplitūdas diagramma ar izmainītu līniju un kastītes krāsu"}
ggplot(CO2,aes(Type,uptake))+geom_boxplot(color="green",fill="red")
```

Izlēcēju (neraksturīgo vērtību) punktu krāsu, formu un izmēru var mainīt arī atsevišķi, izmantojot argumentus `outlier.color=`, `outlier.shape=` un `outlier.size=` (\@ref(fig:boxpl3) attēls).

```{r boxpl3,fig.cap="Vērtībamplitūdas diagramma ar izmainītu izlēcēju krāsu, formu un izmēru"}
ggplot(CO2,aes(Type,uptake))+geom_boxplot(outlier.color = "red",outlier.shape = 13,outlier.size = 3)
```

Ja arguments `fill=` atrodas funkcijas `aes()` iekavās un tas ir atkarīgs no kāda mainīgā, tad pie katras atbilstošās x vērtības, vērtībamplitūdas diagramma tiek sadalīta tik daļās, cik līmeņi ir papildus mainīgajam, kā arī parādās atbilstošā leģenda ar izmantotajām aizpildījuma krāsām  (\@ref(fig:boxpl4) attēls).

```{r boxpl4,fig.cap="Vērtībamplitūdas diagramma, kurā katram faktora līmenim diagramma sadalīta daļās"}
ggplot(CO2,aes(Type,uptake,fill=Treatment))+geom_boxplot()
```

## geom_count()

Gadījumos, kad nepieciešams attēlot izkliedes diagrammu, bet ir vērojama punktu pārklāšanās (pie vienādām x un y vērtībām ir vairāki novērojumi), var izmantot `geom_count()`, kas parāda cik daudz novērojumu ir konkrētajām x un y vērtībām (\@ref(fig:count1) attēls).

```{r count1, fig.cap="Izkliedes diagramma, kur punktu lielums atkarīgs no novērojumu skaita"}
ggplot(mpg, aes(cty, hwy)) + geom_count()
```

Ja `aes()` funkcijā norāda argumentu size=..prop.., tad punktu lielums ir parāda proporciju nevis skaitu  (\@ref(fig:count2) attēls).

```{r count2, fig.cap="Izkliedes diagramma, kur punktu lielums atbilst novērojumu proporcijai"}
ggplot(mpg, aes(cty, hwy)) + geom_count(aes(size=..prop..))
```


## geom_histogram()

Histogrammas veidošanai izmanto `geom_histogram()`, kam ir nepieciešamas tikai x vērtības. Pēc noklusējuma dati tiek dalīti trīs klasēs  (\@ref(fig:hist1) attēls).

```{r hist1,fig.cap="Histogrammas piemērs"}
ggplot(CO2,aes(uptake)) + geom_histogram()
```

Ar argumentu `binwidth=` ir iespējams mainīt dalījuma klases lielumu, tādēji mainot klašu skaitu un histogrammas izskatu  (\@ref(fig:hist2) attēls). Var arī norādīt vēlamo klašu skaitu ar argumenti `bins=`.

```{r hist2,fig.cap="Histogrammas ar mainītu klases lielumu"}
ggplot(CO2,aes(uptake)) + geom_histogram(binwidth = 10)
```
Tā kā histogrammā parādās stabiņi, tad tiem ir iespējams mainīt gan līnijas krāsu (`color=`), gan arī aizpildījumu (`fill=`) (\@ref(fig:hist3) attēls).

```{r hist3,fig.cap="Histogrammas ar mainītu izskatu"}
ggplot(CO2,aes(uptake)) + geom_histogram(color="green",fill="white")
```
Norādot, ka aizpildījums ir atkarīgs no mainīgā, izveidosies histogramma, kurā katrs stabiņš sadalīts daļās atbilstoši novērojumu skaitam katrā no līmeņiem (\@ref(fig:hist4) attēls).

```{r hist4,fig.cap="Histogrammas, kur aizpildījums atkarīgs no mainīgā"}
ggplot(CO2,aes(uptake,fill=Type)) + geom_histogram(binwidth = 5)
```

<!-- ## geom_crossbar(), geom_errobar(), geom_ linerange() un geom_pointrange() -->


<!-- ## geom_dotplot() -->


<!-- ## geom_abline() -->


<!-- ## geom_density() -->


## geom_jitter()

Gadījumos, kad nepieciešams izveidot izkliedes (punktu) diagrammu, bet vērojam vērtību pārklāšanās (daudz identisku vērtību), var izmantot `geom_jitter()`, kur punktiem tiek veikta neliela nobīde x vai y (vai abu) ass virzienā, lai novērstu pārklāšanos. Šādu attēlošanas veidu sevišķi ērti izmantot, ja x vērtības ir kategorijas mainīgais, jo tad izkliede notiek tikai x ass virzienā, bet y ass virzienā redzamas reālās vērtības  (\@ref(fig:jit1) attēls).

```{r jit1, fig.cap="Izkliedes diagramma, kurā x virzienā nejauši mainīts punktu izvietojums"}
ggplot(CO2,aes(Type,uptake))+geom_jitter()
```

`geom_jitter()` ir labi izmantot kombinācijā ar `geom_boxplot()`, jo tādējādi gan parādās reālās vērtības, gan arī vērtību apkopojums (\@ref(fig:jit2) attēls).

```{r jit2, fig.cap="Izkliedes diagrammas un vērtībamplitūdas diagrammas kombinācija"}
ggplot(CO2,aes(Type,uptake))+geom_boxplot()+geom_jitter()
```

`geom_jitter()` un `geom_boxplot()` var kombinēt arī gadījumos, kad vērtībamplitūdas diagramma ir sadalīta atbilsotīs trešā mainīgā līmeņiem, bet šajā gadījumā papildus ir jānorāda arguments `position=position_jitterdodge()`, lai punktu izvietojums atbilstu reālajam vērtību sadalījumam pa līmeņiem (\@ref(fig:jit3) attēls).

```{r jit3,fig.cap="Izkliedes diagrammas un vērtībamplitūdas diagrammas kombinācija gadījumā, kad iesaistīts trešais mainīgais dalījuma līmeņiem"}
ggplot(CO2,aes(Type,uptake,fill=Treatment))+geom_boxplot()+
      geom_jitter(position=position_jitterdodge())
```

<!-- ## geom_polygon() -->


<!-- ## geom_ribbon() -->


<!-- ## geom_smooth() -->


<!-- ## geom_violin() -->


