# Skalas

```{r setupskalas, include=FALSE}
pdf.options(encoding="CP1257.enc")
```

Uz x un y ass esošo vērtību, kā arī punktu, līniju, stabiņu krāsu, formu, izmēru utt. vērtību mainīšanai ir jāizmanto speciālas skalu maiņas funkcijus, kuru nosaukumi sastāv no trīs vārdiem. Visām funkcijām pirmais vārds ir `scale`, otrais vārds parāda, kāda veida skala tā ir - `x`, `y` vai attiecīgi krāsu (`color`), aizpildījuma (`fill`), līniju veida (`linetype`), simbolu veida (`shape`), izmēra (`size`) vai caurspīdīguma (`alpha`). Funkcijas nosaukumā trešais vārds norāda kāda veida vērtības ir izmantotas skalas izveidē - nepārtrauktas (`continuous`) vai diskrētas (`discrete`), kā arī ir citi papildus veidi, piemēram, `manual` (vērtības nosaka manuāli), `gradient` (attiecas uz krāsām un aizpildījumiem).

## scale_x_continuous() un scale_y_continuous()

x un y ass vērtību maiņai, ja tās skaitliskas (nepārtrauktas), izmanto attiecīgi funkcijas `scale_x_continuous()` un `scale_y_continuous()`. Izmantojot šīs funkcijas var mainīt asu parakstus (arguments `name=`), pozīcijas, kurās parādās skaitļi (`breaks=`) (\@ref(fig:skalas1) attēls).

```{r skalas1,fig.cap="Nepārtraukto asu piemērs"}
ggplot(CO2,aes(conc,uptake)) + geom_point() + 
      scale_x_continuous("Koncentrācija",breaks=c(200,400,500)) + 
      scale_y_continuous("Uzņemtais apjoms")
```

Ar argumentu `limits=` ir iespējams mainīt katras ass garumu, bet jāņem vērā, ka gadījumā, ja jaunais garums būs mazāks nekā vērtību amplitūda, tad vērtības ārpus ass garumu tiks izslēgtas no attēla (to parāda arī brīdinājums par izslēgtām vērtībām), ietekmējot attēlojumu (\@ref(fig:skalas2) attēls). Tas īpaši attiecas uz stabiņu attēliem, vai attēliem ar trenda līniju.

```{r skalas2,fig.cap="Izmainītas nepārtrauktās ass piemērs"}
ggplot(CO2,aes(conc,uptake)) + geom_point() + 
      scale_x_continuous(limits=c(200,600)) + 
      scale_y_continuous(limits=c(0,50))
```

y un x asi ir iespējams arī pārvietot attiecīgi uz labo pusi vai uz augšu, norādot argumentu `position=` (\@ref(fig:skalas3) attēls).

```{r skalas3,fig.cap="Pārvietotas x un y asis"}
ggplot(CO2,aes(conc,uptake)) + geom_point() + 
      scale_y_continuous(position = "right") + 
      scale_x_continuous(position = "top")
```

Ar argumentu `sec.axis=` gan x, gan y asij ir iespējams izveidot otro asi, bet tikai ar nosacījumu, ka otrā ass ir tieša pamatass transformāciju (\@ref(fig:skalas4) attēls). Tas nozīmē, ka nevar izveidot otru asi, kas parāda pavisam citas vērtības.

```{r skalas4,fig.cap="Attēls ar otru y asi, kas ir pirmās transformācija"}
ggplot(CO2,aes(conc,uptake)) + geom_point() + 
      scale_y_continuous(sec.axis = sec_axis(~./100,name="Otrā y ass"))
```

## scale_x_discrete() un scale_y_discrete()

Gadījumos, kad uz x vai y ass attēlotas kategorijas mainīgā vērtības, ir jāizmanto attiecīgi funkcijas `scale_x_discrete()` un `scale_y_discrete()`, lai mainītu šo asu izskatu.

Ar argumentu `limits=` ir iespējams norādīt, kuras tieši vērtības attēlot uz ass (atmest kādu no līmeņiem) (\@ref(fig:diskr1) attēls).

```{r diskr1,fig.cap="Attēls ar kategorijas x asi, kur attēloti tikai daži līmeņi"}
ggplot(mpg,aes(drv,hwy)) + geom_boxplot() +
      scale_x_discrete(limits = c("f","r"))
```

Arguments `limits=` ļauj arī mainīt secību, kādā parādās līmeņi pie atbilstošās ass (\@ref(fig:diskr2) attēls).

```{r diskr2,fig.cap="Attēls ar kategorijas x asi, kur mainīta līmeņu secība"}
ggplot(mpg,aes(drv,hwy)) + geom_boxplot() +
      scale_x_discrete(limits = c("r","4","f"))
```

Līmeņu nosaukumu maiņai izmanto argumentu `labels=`, kur jānorāda jaunie līmeņu nosaukumi tādā secībā, kā tie parādās pie atbilstošās ass, vai arī jānorāda vecais un jaunais nosaukums un tad secībai nav nozīmēs (\@ref(fig:diskr3) attēls). Jāņem vērā, ka arguments `labels=` nemaina līmeņu attēlojuma secību, pat ja mainīta kārtība to nosaukumiem.

```{r diskr3,fig.cap="Attēls ar kategorijas x asi, kur mainīti līmeņu nosaukumi"}
ggplot(mpg,aes(drv,hwy)) + geom_boxplot() +
      scale_x_discrete(labels = c("4"="Četri","r"="Pakaļējie","f"="Priekšējie"))
```


## scale_colour_...() un scale_fill...()

Gadījumos, kad formu (punktu, līniju) krāsa ir atkarīga no kāda mainīgā ar argumentu `colour =`, šo krāsu un izveidoto leģendu mainīšanai ir jāizmanto funkcijas no grupas `scale_colour...()`. Analoģiski, ja aizpildījuma krāsa ir noteikta ar argumentu `fill = `, tad jāizmanto funkcijas no grupas `scale_fill..()`

Krāsu (aizpildījuma) skalas veids ir atkarīgs no mainīgā veida, kas izmantots nosakot krāsu. Ja tas ir diskrēts (kategorijas), tad jāizmanto funkcija `scale_colour_discrete()` vai `scale_fill_discrete()`, kurā kā citās kategorijas skalās var norādīt nosaukumu, kas parādīsies leģendā (`name = `), kādā veidā nosaukt līmeņus leģendā (`labels = `) un kurus līmeņus parādīt attēlā (`limits = `) (\@ref(fig:scol1) attēls). 

```{r scol1,fig.cap="Izkliedes attēls ar mainītu leģendas izskatu"}
ggplot(mpg, aes(cty, hwy, colour = drv)) + geom_point() +
      scale_colour_discrete(name = "Piedziņas veids",
                            labels = c("Visi","Priekšējie","Pakaļējie"))
```
Pašu krāsu (aizpildījumu) mainīšanai var izmantot vairākas pieejas, piemēram, izmantot funkciju `scale_colour_hue()` vai `scale_fill_hue()` un mainīt trīs parametru vērtības: `l = `, `h = ` un `c = `, kas attiecīgi apzīmē *luminance*, *hues* un *chroma* (\@ref(fig:scol2) attēls).

```{r scol2,fig.cap="Izkliedes attēls, kurā mainītas krāsu gamma"}
ggplot(mpg, aes(cty, hwy, colour = drv)) + geom_point() +
      scale_colour_hue(h=c(60,190))
```

Gatavu krāsu palešu izmantošanai, jāizmanto funkcija `scale_colour_brewer()` vai `scale_fill_brewer()`, norādot vēlamo krāsu paleti (`palette = `) (\@ref(fig:scol3) attēls).

```{r scol3,fig.cap="Izkliedes attēls ar noteiktu krāsu paleti"}
ggplot(mpg, aes(cty, hwy, colour = drv)) + geom_point() +
      scale_colour_brewer(palette = "Set2")
```

Pilnīgai kontrolei pār attēla krāsām jāizmanto `scale_colour_manual()` vai `scale_fill_manual()`, kas ļauj izmantot paša izvēlētas krāsas (arguments `values =`), rakstot to angliskos nosaukumus vai izmantojot Hex kodus. Krāsu skaitam ir jābūt identiskam, līmeņu skaitam datos (\@ref(fig:scol4) attēls).

```{r scol4, fig.cap="Stabiņu attēls ar manuāli noteiktām aizpildījuma krāsām"}
ggplot(mpg, aes(drv, fill = drv)) + geom_bar() +
      scale_fill_manual(values = c("orange","black","deepskyblue"))
```

Ja krāsa vai aizpildījums ir atkarīgs no skaitliska mainīgā, tad to mainīšanai var izmantot, piemēram, funkcijas `scale_colour_gradient()`, `scale_colour_gradient2()` un `scale_colour_gradientn()`, vai to analogus `scale_fill_gradient()`, `scale_fill_gradient2()` un `scale_fill_gradientn()`. Šīs funkcijas attiecīgi noteiks krāsu kā pāreju no zemākā uz augstāko toni, kā pāreju starp divām atšķirīgām krāsām, vai arī kā gradientu no vairāk kā divām krāsām (\@ref(fig:scol5) attēls).


```{r scol5,fig.cap="Izkliedes attēls, kurā krāsa mainās kā gradients"}
ggplot(CO2, aes(conc, uptake, colour = uptake)) + geom_point() +
      scale_colour_gradient(low="white",high = "black")
```

Norādot divas ļoti atšķirīgas krāsas, veidosies pāreja no vienas krāsas uz otru krāsu ar balto pa vidu. Pēc noklusējuma baltā krāsa atbildīs vērtībām 0, bet, ja nepieciešams cits viduspunkts, tas jānorāda ar argumentu `midpoint = ` (\@ref(fig:scol6) attēls).

```{r scol6,fig.cap="Izkliedes attēls, kurā krāsa mainās kā gradients no sarkanās uz zilo"}
ggplot(CO2, aes(conc, uptake, colour = uptake)) + geom_point() +
      scale_colour_gradient2(low="red",high = "blue", midpoint = 30)
```

## scale_alpha_...()

Ja veidojot attēlu funkcijā `aes()` ir izmantots arguments `alpha =`, tad caurspīdīguma vērtību un atbilstošo leģendu mainīšanai izmanto funkcijas `scale_alpha_continuous()`, `scale_alpha_discrete()` un `scale_alpha_manual()`. Visās funkcijās var norādīt leģendas nosaukumu (`name =`) un līmeņu nosaukumus (`labels =`). Papildus var norādīt arī argumentu `range = `, kas nosaka mazāko un lielāko vērtību caurspīdīguma skalai (\@ref(fig:salp1) attēls). 

```{r salp1,fig.cap="Izkliedes attēls, kurā krāsa mainās kā gradients no sarkanās uz zilo"}
ggplot(CO2, aes(conc, uptake, alpha = uptake)) + geom_point() +
      scale_alpha_continuous("Caurspīdīgums", breaks = c(8,16,24,32),
                             range = c(0.3,0.8))
```


## scale_linetype_...()

Attēlā izmantoto līniju veida ietekmēšanai izmanto funkcijas `scale_linetype_discrete()` un `scale_linetype_manual()`. Ar pirmo funkciju var ietekmēt tikai leģendu un līmeņu nosaukumus, bet manuālā skala ļauj jau definēt konkrētos līniju veidus katram no līmeņiem, tos norādot kā skaitļus no 1 līdz 6, vai to angliskos nosaukumus (\@ref(fig:slin1) attēls).

```{r slin1,fig.cap="Līniju attēls ar mainītiem līniju veidiem"}
ggplot(mpg, aes(cty, hwy, linetype = drv)) + 
      geom_line() + 
      scale_linetype_manual("Līnijas veids",
                            values= c(3,2,6))
```


## scale_shape_...()

Izkliedes attēlos (punktu attēlos) simbolu maiņai izmanto funkcijas `scale_shape_discrete()` un `scale_shape_manual()`. Automātiski var tikt izveidots attēls ar sešiem dažādiem simbolu veidiem. Ja līmeņu daudzums ir lielāks par seši, tad tikai sešiem līmeņiem parādīsies simboli un brīdinājums, kā arī pārējie līmeņi attēlā neparādīsies. Šajā gadījumā obligāti jāizmanto funkcija `scale_shape_manual()` un jānodefinē savi simbola veidi.

Ar `scale_shape_discrete()` var definēt leģendas nosaukumu un līmeņu nosaukumus (\@ref(fig:ssim1) attēls).

```{r ssim1, fig.cap="Izkliedes attēls, kurā forma ir atkarīga no kategorijas mainīgā"}
ggplot(CO2, aes(conc, uptake, shape = Type)) + geom_point() +
      scale_shape_discrete("Tips", labels = c("Pirmais","Otrais"))
```

Funkcija `scale_shape_manual()` papildus nāk arguments `values = `, kas ļauj definēt izmantojamo simbola veidu (\@ref(fig:ssim2) attēls).

```{r ssim2, fig.cap="Izkliedes attēls ar mainītu simbolu veidu"}
ggplot(CO2, aes(conc, uptake, shape = Type)) + geom_point() +
      scale_shape_manual("Tips", labels = c("Pirmais","Otrais"),
                         values = c(11,23))
```

## scale_size_...()

Gadījumos, kad kādai formai attēlā mainās lielums atbilstoši argumentam `size = `, ir jāizmanto kāda no `scale_size...()` funkcijām. Ar funkciju `scale_size()` var definēt ne tikai leģendas nosaukumu un dalījuma līmeņus, bet arī ar argumentu `range = ` izmēru robežas kādās pārvērst vērtības (\@ref(fig:ssiz1) attēls).

```{r ssiz1,fig.cap="Izkliedes attēls, kurā mainās punktu izmērs"}
ggplot(CO2, aes(conc, uptake, size = uptake)) + geom_point() +
      scale_size("Izmēri",range = c(2,8))
```

Ja grib precīzi definēt izmērus tā, ka 0 vērtība atbilst punkta platībai (izmēram) 0, tad ir jāizmanto funkcija `scale_size_area()` (\@ref(fig:ssiz2) attēls).

```{r ssiz2,fig.cap="Izkliedes attēls, kurā mainās punktu izmērs sākot ar 0 vērtību"}
ggplot(CO2, aes(conc, uptake, size = uptake)) + geom_point() +
      scale_size_area()
```

## Identitātes skalas

Ir vesela grupa skalu funkciju, kuru nosaukumā pēdējais vārds ir `identity`. Šīs skalas izmanto gadījumos, kad datos ir kolonna, kuras vērtības ir jāizmanto kā reālās attēlojāmā veida iespējamās vērtības, nevis sistēmai pašai jāizdomā attēlojums šim mainīgajam. Piemērs būtu, ka datos ir kolonna ar krāsu nosaukumiem, kurus tiešā veidā ir arī jāattēlo.

Piemēram izveidota datu tabula, kurā ir kolonnas `izmers` un `krasa` (ar reāliem krāsu nosaukumiem).

```{r}
df <- data.frame(x = 1:3,
                 y = 1:3,
                 izmers = 4:6,
                 krasa = c("green","yellow","brown"))
df
```

Izmantojot piemēra datus izkliedes attēlā un nosakot, ka punktu krāsa ir atkarīga no mainīgā `krasa`, redzams, ka izveidotajā attēlā un leģendā nosaukumi un krāsas nesakrīt (\@ref(fig:side1) attēls), jo ggplot2 sistēma tos uztver kā vienkāršus nosaukumus, nevis reālus krāsu nosaukumus.

```{r side1, fig.cap="Izkliedes attēls ar mainītu krāsu"}
ggplot(df, aes(x, y, colour = krasa))  + 
      geom_point()
```

Pievienojot funkciju `scale_colour_identity()` un `scale_size_identity()`, attēlā punktu izmērs un krāsa ir tāda, kāda tā norādīta datu tabulā, kā arī pēc noklusējuma nerādās leģenda (\@ref(fig:side2) attēls).

```{r side2, fig.cap="Izkliedes attēls ar mainītu krāsu"}
ggplot(df, aes(x, y, colour = krasa, size = izmers))  + 
      geom_point() + 
      scale_colour_identity() +
      scale_size_identity()
```

